【裁判字號】    88,訴緝,77
【裁判日期】    890302
【裁判案由】    偽造文書等
【裁判全文】
臺灣高雄地方法院刑事判決                          八十八年度訴緝字第七七號
    公  訴  人  臺灣高雄地方法院檢察署檢察官
    被      告  丁○○
    選任辯護人  孫禮光
                吳保仁
右列被告因偽造文書等案件，經檢察官提起公訴（八十七年度偵字第三三０九號），
及移送併案（八十七年度偵字第二０四三０號）本院判決如左：
    主  文
丁○○連續商業負責人以明知為不實之事項，而填製會計憑證，處有期徒刑壹年。緩
刑肆年。
    事  實
一、丁○○係陶潤實業有限公司代表人，即該商業之負責人，自民國八十五年五月十
    一日起，至八十六年九月十二日止，基於概括之犯意，在陶潤實業有限公司設於
    高雄市前金區○○○路一一八號八樓之一營業處所，明知與統駿實業有限公司、
    甲○○○○份有限公司、戊○○○○業有限公司間並無成立承攬機械立體停車設
    備工程合約及交易，竟為便於持該三公司實際負責人辛○○、甘佳雄、黃朝堂所
    借與調貸現金之支票（詳如附表所示）向銀行票貼質押借款，並證明其與發票人
    間確有工程合約，乃連續偽造如附表所示之工程合約書及統一發票，並盜蓋統駿
    實業有限公司暨實際負責人辛○○、甲○○○○份有限公司暨負責人甘陳見、戊○○○○業有限公司暨負責人余慧香等公司及個人之印鑑章於該等契約書上，以
    持該工程合約書向寶島商業銀行前金分行、高雄區中小企業銀行大社分行、彰化
    商業銀行、第一商業銀行南高雄分行借款，並於辛○○、甲○○○○份有限公司
    、戊○○○○業有限公司所開票據到期前，存款兌現先前向渠等借票而交換之票
    據。惟於八十六年十一月間，丁○○因一時資金周轉不靈，無法兌現前交換之票
    據，致辛○○所簽發如附表編號1.所示之四紙支票、戊○○○○業有限
    公司附表編號7.所示之二紙支票、甲○○○○份有限公司附表編號2.所示之
    、編號4.所示之、編號5.所示及編號6.所示之支票八紙未能依約取
    得丁○○之票款存入帳戶兌現而遭退票，嗣經寶島商業銀行前金分行、高雄區中
    小企業銀行大社分行、彰化商業銀行、第一商業銀行南高雄分行催討，統駿實業
    有限公司、甲○○○○份有限公司、戊○○○○業有限公司始知丁○○偽造承攬
    機械立體停車設備工程合約，並盜蓋渠等印鑑章，致生損害於辛○○、統駿實業
    有限公司、甲○○○○份有限公司及戊○○○○業有限公司。
二、案經辛○○訴請臺灣高雄地方法院檢察署檢察官偵查起訴及移送併辦，丁○○逃
    逸，經本院通緝後，嗣於八十八年三月二十五日緝獲。
    理  由
一、訊據被告丁○○固坦承於右揭時地偽造附表所示之工程合約書五份及統一發票十
    三紙，惟辯稱，其與統駿實業有限公司實際負責人辛○○、戊○○○○業有限公
    司實際負責人黃朝堂、甲○○○○份有限公司實際負責人甘佳雄互換票據周轉多
    年，渠等均知係將渠等所出借之票據持往銀行票貼，而票貼當然須要工程合約書
    佐證，是以該等合約書乃經渠等同意而製做云云。經查被告丁○○經營之陶潤實
    業有限公司與統駿實業有限公司實際負責人辛○○、戊○○○○業有限公司實際
    負責人黃朝堂、甲○○○○份有限公司實際負責人甘佳雄互換票據周轉多年，且
    陶潤實業有限公司與戊○○○○業有限公司、甲○○○○份有限公司亦有多年生
    意往來，互相交換之支票在八十六年十月以前均有兌現，且證人辛○○、黃朝堂
    、甘佳雄均曾應被告丁○○之請求，將公司大小章帶至高雄市前金區○○○路一
    一八號八樓之一陶潤實業有限公司辦理事務，被告丁○○乃趁渠等未注意之際，
    盜蓋該等印章於其所偽造之合約書上，並配合支票金額偽造統一發票，嗣後則持
    附表所示之支票、合約書及統一發票向寶島商業銀行前金分行、高雄區中小企業
    銀行大社分行、彰化商業銀行、第一商業銀行南高雄分行辦理質押票貼，貸得現
    金一節，業經證人辛○○、黃朝堂、甘佳雄結證明確，此外復有寶島商業銀行前
    金分行、高雄區中小企業銀行大社分行、彰化商業銀行、第一商業銀行南高雄分
    行函附之工程合約書、統一發票、未收妥副擔保票據明細表、支票暨退票理由單
    、本票、票據明細表等影本在卷足稽。至被告雖以確得證人辛○○、黃朝堂、甘
    佳雄三人之同意而取得印章蓋在工程合約書上云云，惟證人辛○○、黃朝堂、甘
    佳雄均堅決否認，且查統駿實業有限公司名義負責人係劉惠珍，並非辛○○一節
    ，有高雄市政府建設局八十八年四月二日高市建設二字第０一０九一０號函附之
    統駿實業有限公司設立及變更登記事項卡影本一份在卷足憑。若證人辛○○確曾
    同意，則豈有在工程合約書上將該公司負責人蓋上「辛○○」印章之理，是以被
    告此辯解不足採信。本件事證已臻明確，被告犯行洵堪認定。
二、核被告所為係犯刑法第二百十條偽造私文書罪、第二百十六條行使偽造私文書罪
    、商業會計法第七十一條偽造填製會計憑證罪。因被告盜用印章於偽造之工程合
    約書，係屬偽造私文書行為之一部，復持以行使向銀行借款，偽造之低度行為應
    為行使之高度行為所吸收，故應論以行使偽造私文書罪。又被告多次行使偽造私
    文書、偽造填製會計憑證統一發票之行為，時間緊接，反覆為之，所犯又各係同
    一罪名之罪，顯係各基於概括之犯意，應依連續犯之規定各論以一罪。另連續偽
    造填製會計憑證統一發票係為連續行使偽造私文書─工程合約書，是以連續行使
    偽造私文書罪與連續偽造填製會計憑證罪間有方法與目的之牽連關係，應從較重
    之連續偽造填製會計憑證罪處斷。至公訴人漏未起訴偽造統一發票部分，因與已
    起訴之行使偽造私文書罪有牽連關係，為起訴效力所及，本院自得併與審究，附
    此敘明。審酌被告坦承部分犯行，復已與被害人辛○○達成和解及被害公司之信
    譽嚴重受損等一切情狀，爰量處如主文所示之刑。又查被告前未曾受有期徒刑以
    上刑之宣告，有本院被告全國前案紀錄表一份可按，經此次科刑後，當知警惕，
    應無再犯之虞，本院認被告所受之宣告刑，以暫不執行為適當，併予宣告緩刑四
    年。
三、另公訴意旨略以，被告丁○○明知本身已無償付大額票款之能力，仍意圖為自己
    不法之所有，並基於概括之犯意，於八十六年八月間連續向辛○○佯稱，為擴展
    業務，急需資金週轉，請渠以開具支票之方式供其週轉，讓其能取得榮業上所需
    資金，其則簽發借得支票發票日前三至四天之支票，以償付票款等語，使被害人
    辛○○信以為真，而交付四紙支票，詎被告丁○○並未兌現同時交付之四紙支票
    ，被告乃涉犯刑法第三百三十九條第一項之詐欺取財罪嫌等語；及移送併案（八
    十七年度偵字第二０四三０號）意旨略以，被告丁○○以詐術騙取黃朝堂、甘佳
    雄交付戊○○○○業有限公司、甲○○○○份有限公司之支票，與上開詐欺取財
    罪嫌有連續犯之裁判上一罪關係。訊據被告丁○○堅決否認有詐欺取財犯意，辯
    稱，其乃與被害人辛○○、甘佳雄及黃朝堂互換票據多年，此次全因一時周轉不
    靈而退票等語。經查被告丁○○偽造之工程合約書係八十六年二月十日，同時行
    使之統一發票偽造日期亦為同年之八月二十日、二十五日、九月十日及十月十日
    ，而被告丁○○所經營之陶潤實業有限公司簽發之支票係自八十六年十一月二十
    六日以後才遭退票，在該日前支票往來信用良好，且自八十五年起就與辛○○以
    互換票據流通現金一節，為證人辛○○所自承，有中興商業銀行八十八年五月二
    十一日興銀業字第一九四二號函及寶島商業銀行前金分行八十八年六月十日寶
    銀前金字第八八五九０號函附陶潤實業有限公司往來信用資料，及第一商業銀行
    八十八年九月十日一七字第一八一號函附辛○○於八十五年五月起至八十六年四
    月三十日止間持陶潤實業有限公司發票之支票票貼資料在卷足稽。又查被告丁○○與甲○○○○份有限公司自八十五年起即交換票據使用，附表編號2.
    、編號3.、編號4.之支票均已兌現，陶潤實業有限公司之支票乃自八十六年十
    一月以後才退票等情，為證人甘佳雄所自承，並有華南商業銀行高雄三民分行八
    十八年九月九日華高三存字第七七號函、嘉南分行八十八年十月二十一日華嘉
    南字第一五八號函、高雄區中小企業銀行八十八年四月十九日高銀總大社字八
    十號函、寶島商業銀行前金分行八十八年四月二十一日寶銀前金字第八八三三一
    號函等所附票據明細表在卷足佐。再查被告丁○○與戊○○○○業有限公司自八
    十四年初即有生意往來，並以支票互換調度現金，被告丁○○簽發之陶潤實業有
    限公司支票發票日在八十六年十一月前者，均有兌現等情，亦為證人即戊○○○○業有限公司實際負責人結證明確。是以被告所辯未對辛○○、戊○○○○業有
    限公司、甲○○○○份有限公司見施以詐術騙得支票，而係早有互換支票向銀行
    調借現金，陶潤實業有限公司簽發之支票未兌現，致辛○○等受有損害，乃因資
    金調度失當，純屬民事糾葛等語，即為可採。此外，復查無其他積極證據足資證
    明被告丁○○有詐欺犯行，惟公訴人以此部分與上開行使偽造私文書罪間有方法
    結果之牽連關係，是以不另為無罪之諭知。
四、又併案意旨略以（八十七年度偵字第二０四三０號、八十八年偵緝字第五七八號
    、八十八年度偵字第一五八六八號），被告丁○○詐欺乙○○○○業有限公司法
    定代理人張景閎、丙○○○○份有限公司法定代理人曾金來、庚○○、己○○貨
    款，與上開詐欺辛○○部分有連續犯之裁判上一罪關係等語。惟查被告丁○○與
    辛○○互換支票，而陶潤實業有限公司之支票遭退票，乃屬民事糾葛，被告丁○○並未成立詐欺取財罪一事，業如前述，是以本院就此併案部分自無從併與審理
    ，應由檢察官另行偵查起訴，附此敘明。
據上論斷，應依刑事訴訟法第二百九十九條第一項前段，商業會計法第七十一條，刑
法第十一條、第五十六條、第二百十六條、第二百十條、第五十五條、第七十四條第
一款，罰金罰鍰提高標準條例第一條前段，判決如主文。
本案經檢察官郭慧姍到庭執行職務。
中    華    民    國     八十九     年      三      月        二        日
                                  臺灣高雄地方法院刑事第六庭
                                      法    官  謝靜雯
右正本證明與原本無異。
如不服本判決，應於判決送達後十日內，向本院提出上訴狀。
                                      書 記 官  黃中旗
中    華    民    國     八十九     年      三      月        二        日
附表：
┌──┬────┬────────┬───────┬──────────┐
│編號│票貼銀行│被    害    人  │偽造之合約日期│   質押支票付款人   │
│    │        │                ├───────┼──────────┤
│    │        │即  發  票  人  │統一發票日期  │配合發票之日期、金額│
├──┼────┼────────┼───────┼──────────┤
│1.  │寶島商業│統駿實業有限公司│年２月１０日  │第一商業銀行新與分行│
│    │銀行前金│辛○○          ├───────┼──────────┤
│    │分行    │                │年８月日│11. 萬元     │
│    │        │                │年８月日│12. 萬元     │
│    │        │                │年９月１０日│1. 萬８千元 │
│    │        │                │年１０月１０日│2. 萬元     │
├──┼────┼────────┼───────┼──────────┤
│2.  │高雄區中│甲○○○○份有限│年５月日  │嘉義市第一信用合作社│
│    │小企業銀│公司            ├───────┼──────────┤
│    │行大社分│甘陳見          │年９月日│3.4. 萬元     │
│    │行      │                │年２月日│6. 萬元     │
│    │        │                │年３月１日│６ 萬１千元 │
│    │        │      │年６月日│12.1. 萬元     │
│    │        │                │（萬元發票）│12.1. 萬元     │
│    │        │                │年９月日│3.4. 萬元     │
├──┼────┼────────┼───────┼──────────┤
│3.  │高雄區中│甲○○○○份有限│年５月日  │華南商業銀行        │
│    │小企業銀│公司            ├───────┼──────────┤
│    │行大社分│甘陳見          │年４月日  │10.2. 萬元       │
│    │行      │                │              │                    │
├──┼────┼────────┼───────┼──────────┤
│4.  │寶島商業│甲○○○○份有限│年５月日  │嘉義市第一信用合作社│
│    │銀行前金│公司            ├───────┼──────────┤
│    │分行    │甘陳見          │年５月日│10.7. 萬５千元 │
│    │        │                │（萬元發票）│9. 萬５千元 │
│    │        │                │年１０月５日│1.16. 萬５千元 │
├──┼────┼────────┼───────┼──────────┤
│5.  │第一商業│甲○○○○份有限│年４月日  │嘉義市第一信用合作社│
│    │銀行南高│公司            ├───────┼──────────┤
│    │雄分行  │甘陳見          │未附統一發票  │2.16. 萬５千元   │
├──┼────┼────────┼───────┼──────────┤
│6.  │彰化商業│甲○○○○份有限│年９月日  │嘉義市第一信用合作社│
│    │銀行    │公司            ├───────┼──────────┤
│    │        │甘陳見          │未附統一發票  │3.2. 萬８千元 │
│    │        │                │              │3.17. 萬８千元 │
├──┼────┼────────┼───────┼──────────┤
│7.  │寶島商業│戊○○○○業有限│年３月日  │嘉義市第一信用合作社│
│    │銀行前金│公司            ├───────┼──────────┤
│    │分行    │宋慧香          │年１０月３日  │1.16. 萬元     │
│    │        │          │（萬元發票）│2.12. 萬元     │
└──┴────┴────────┴───────┴──────────┘
附錄本判決論罪法條：
商業會計法第七十一條
商業負責人、主辦及經辦會計人員或依法受託代他人處理會計事務之人員有左列情事
之一者，處五年以下有期徒刑、拘役或科或併科新臺幣十五萬元以下罰金：
    一  以明知為不實之事項，而填製會計憑證或記入帳冊者。


司法院資訊處製作；財團法人民間司法改革基金會備份。
